臺灣桃園地方法院民事判決　　　　　　 99年度簡上字第219號
上　訴　人　吳文隆即旺城工程行
訴訟代理人　韓邦財律師
複　代理人　范民珠律師
被上訴人　　東洲營造工程有限公司
法定代理人　陳鸞
訴訟代理人　馬榮仁
　　　　　　洪江和
上列當事人間請求給付貨款事件，上訴人對於中華民國99年9 月
24日本院桃園簡易庭99年度桃簡字第773 號第一審判決提起上訴
，本院於100年7月28日言詞辯論終結，判決如下：
    主      文
原判決廢棄。
被上訴人應給付上訴人新臺幣壹拾萬捌仟零玖元，及自民國九十
九年三月三十日起至清償日止，按週年利率百分之五計算之利息
。
第一、二審訴訟費用由被上訴人負擔。
    事實及理由
一、上訴意旨略以：被上訴人東洲營造工程有限公司（下稱東洲
    公司）於民國98年9 月11日向伊訂購鐵捲門、鐵件等物品，
    金額為新臺幣（下同）263,800 元，再於98年10月1 日追加
    訂購數量，金額為26,800元，共計290,600 元，並經被上訴
    人公司之股東、工地主任於二紙報價單（下稱系爭報價單）
    上簽認無誤。詎被告給付182,591 元後，即拒絕就剩餘款項
    108,009 元付款。按公司在設立登記前，並不能為法律行為
    之主體，被上訴人東洲公司係於98年2 月19日設立登記，被
    上訴人不得以上訴人與繹達營造公司（下稱繹達公司）、泰
    勤營造工程有限公司（下稱泰勤公司）間之債權債務關係，
    即另案工程C 型鋼扣款等款項為抵銷之抗辯。爰依買賣契約
    之法律關係提起本訴，請求被上訴人應給付108,009 元及自
    支付命令送達翌日起至清償日止，按週年利率百分之5 計算
    之利息。惟原審以上訴人曾自承交易對象為繹達公司、泰勤
    公司，且與電腦所列印之系爭報價單客戶名稱仍記載為繹達
    公司，認為兩造間並無契約關係存在，而駁回原告之訴，並
    未審酌系爭報價單上確有蓋印被上訴人公司章，且分別經公
    司股東、工地主任簽認之事實，及被上訴人為免除百分之5
    之營業稅，與伊約定不開立發票，而以簽認報價單之方式，
    有別於與繹達公司承攬工程之訂購單，契約存在於兩造間，
    與繹達公司無涉等語，提起本件上訴，聲明求為：原判決廢
    棄，被上訴人應給付伊108,009 元，及自99年3 月30日（即
    支付命令送達翌日）起至清償日止之法定遲延利息，第一、
    二審訴訟費用均由被上訴人負擔。
二、被上訴人答辯則以：伊並不否認其業務馬榮仁有代公司向原
    告訂購上開物品，並經公司股東、工地主任簽認於系爭報價
    單上，並付款182,591 元。至於剩餘款項，則經馬榮仁與上
    訴人談妥以另案工程C 型鋼扣款後，伊給付之金額已超過上
    訴人應得之款項，伊已無再給付之義務等語，聲明求為：上
    訴駁回，第二審訴訟費用由上訴人負擔。
三、不爭執事項：
(一)、系爭報價單二紙之貨款金額各263,800 元、26,800元，共29
    0,600 元，經先後付款150,000 元、32,591元，尚餘108,00
    9 元未付，為兩造所不爭執，堪予認定。
(二)、被上訴人東洲公司於98年2 月19日經核准設立，有公司基本
    資料在卷可按（見支付命令卷第9 頁）。
四、爭執事項：
(一)、被上訴人是否為系爭契約之當事人？
(二)、被上訴人得否就C 型鋼款項主張抵銷？抵銷後上訴人仍否向
    被上訴人請求貨款？
五、被上訴人為系爭契約之當事人：
(一)、上訴人主張馬榮仁代表被上訴人公司於98年9 月11日、98年
    10月1 日向上訴人訂購鐵捲門、鐵件等物品，而經上訴人開
    立系爭報價單，而貨物經依約送至被上訴人指定地點後，分
    別由被上訴人之股東楊春鉀、工地主任許世聰於系爭報價單
    上分別簽認收貨後，並由被上訴人公司支付上訴人182,591
    元等語，為兩造所不否認，亦與系爭報價單上簽認情況相符
    。另證人馬榮仁並到院證述本件貨款與繹達公司並無關係等
    語明確，而依前所述，被上訴人於簽約時亦已辦妥公司設立
    登記，具有法人人格，對外得為契約當事人主體，是上訴人
    主張系爭契約應存在與被上訴人間，堪予認定。
(二)、至上訴人雖曾於原審表示工程款客戶為繹達公司及泰勤公司
    ，與被上訴人無關，及不知已成立東洲公司，系爭報價單未
    及修改，仍沿用原繹達公司報價單列印等語。惟實則其原意
    係因無論係馬榮仁與繹達公司合夥承攬之工程，或被上訴人
    承攬之工程，均係由馬榮仁與上訴人聯絡、訂貨等情，因而
    不知悉被上訴人與繹達公司或泰勤公司之關係，並於本院審
    理時已具體說明就本件之貨款，有與被上訴人達成協議，即
    被上訴人為免除百分之5 之營業稅，而與上訴人約定不開立
    發票，而以簽認報價單之方式，有別於與繹達公司承攬工程
    之訂購單等情，業據上訴人提出97年間繹達公司之報價單、
    統一發票（含稅）及系爭報價單為憑，經比對上開報價單及
    統一發票後，確有前開差異無訛。是探究兩造之真意，馬榮
    仁於成立被上訴人公司後，即以被上訴人公司之名義，與上
    訴人訂立上開契約，並以被上訴人作為契約當事人，負擔契
    約相關之權利義務，且為上訴人所明知，自不應拘泥於系爭
    報價單制式列印繹達公司，即認系爭契約成立於繹達公司與
    上訴人間，上訴人僅得向繹達公司請款。況且，系爭契約係
    工程承攬人訂購貨物之契約，並非承攬工程，則供貨人僅對
    訂貨人出貨，並不需向定作人請款，是其交易對象自與工程
    承攬人並無絕對關係，且依繹達公司向本院陳報其於98年初
    即已退出相關工程等語（詳後述），則亦無於98年9 月、10
    月間再向上訴人訂定系爭契約之可能，亦併敘明。
六、被上訴人不得就C 型鋼款項主張抵銷：
(一)、被上訴人就系爭貨款主張以馬榮仁與上訴人談妥以另案工程
    C 型鋼扣款後，伊給付之金額已超過上訴人應得之款項，伊
    已無再給付之義務等語。然按二人互負債務，而其給付種類
    相同，並均屆清償期者，各得以其債務，與他方之債務，互
    為抵銷。但依債之性質不能抵銷或依當事人之特定不得抵銷
    者，不在此限，民法第334 條定有明文。查我國民法，就法
    人資格之取得，採登記要件主義，在公司法人，公司法第6
    條訂有明文。公司在設立登記前，既不得謂其已取得法人之
    資格，自不能為法律行為之主體，而以其名稱與第三人為法
    律行為。若以其名稱而與第三人為法律行為，則應由行為人
    自負其責，即認行為人為該行為之主體。此公司法第19 條
    規定之所由設。因之在未經設立登記，而以公司名稱與第三
    人所為之法律行為，除雙方預期於公司設立登記後，由公司
    承受，而公司於設立登記後已表示( 無論明示或默示) 承受
    ，或公司另有與該為法律行為之雙方當事人成立「契約承擔
    」之契約外，公司原不當然承受，且由於公司非該法律行為
    之主體，亦不因其後股東之承認，而變為該法律行為之當事
    人，最高法院71年度台上字第4315號判決意旨參照。故倘若
    公司設立前之股東，因設立公司之必要（即公司之開業準備
    行為），以自己之名義為公司為法律行為，且為該法律行為
    之主體，而取得之權利及負擔之義務，嗣後公司完成登記，
    則仍需與該為法律行為之雙方當事人成立契約承擔，變更該
    法律行為之主體，該權利義務，始移轉於公司，而歸公司行
    使及負擔，反面言之，倘若其後股東並未承認，則公司自不
    因此成為法律行為之當事人。
(二)、經查，被上訴人主張抵銷之C 型鋼等情，係馬榮仁個人與繹
    達公司承攬龍潭北印所工程時，向上訴人所訂購C 型鋼，因
    規格不符而未使用，並於工程結束後載運取回之鋼材等情，
    為兩造所不爭執，且訂購時間係於97年間，有上訴人於原審
    所提出之龍潭北印所報價單（見原審卷第24頁）為憑，則系
    爭訂購行為，並非東洲公司開業準備之行為，且亦非以東洲
    公司名義對外之行為，揆諸前揭說明，於東洲公司成立後，
    倘未另經公司承受，或另行成立契約承擔之契約，自不當然
    由東洲公司成為契約之當事人。復查，被上訴人陳稱公司開
    票付款予上訴人之金額均依馬榮仁之指示，馬榮仁表示已與
    被上訴人以C 型鋼抵銷系爭契約貨款等語，足見被上訴人僅
    依馬榮仁之指示為付款，並未曾承受前述C 型鋼契約之法律
    關係，且兩造亦不否認並未另有就C 型鋼部分為契約之承擔
    ，被上訴人並不因此成為上開龍潭北印所工程契約之當事人
    。又公司法人與個人分別與上訴人所成立之法律關係，自與
    前開法條以二人互負債務，而得抵銷之要件不符，是被上訴
    人主張以龍潭北印所契約之C 型鋼退貨價差與上訴人系爭契
    約之貨款為抵銷，於法即有未合。
(三)、再查，經本院依職權向繹達公司查詢因承攬工程與上訴人間
    結算貨款之情形，雖據繹達公司於100 年5 月13日以陳報狀
    函覆本院略以：「…就本公司承攬保羅街、五指山公墓相關
    事宜說明如下：(一)、前開工程確為本公司於97年底至98年初
    與馬榮仁先生所共同承攬施作（時雙方協議利潤均分，概為
    工程總價之7-8%）；惟工程進行中因本公司另有其他工程趕
    工，故全權授予馬榮仁先生代為管理及發包，復因馬榮仁先
    生欲與他人共組營造公司，遂將前開工程作提前結算，並共
    享利潤（分配方式為：1.營業稅由馬榮仁及其下包廠商依工
    程總價全額負擔。2.利潤部分因工程尚未完工，為便於管控
    及降低風險，經協議由馬榮仁先生及其籌備成立之公司按工
    程總價之2.5%付予本公司，並從撥付之工程款中扣除），而
    後續工程之施作蓋由馬榮仁先生及其合作廠商繼續完成，並
    自付盈虧，倘另有債權，應歸馬榮仁先生及其合作廠商所有
    …」等語，足見原工程係由繹達公司與馬榮仁個人共同承攬
    ，與被上訴人公司無涉，而縱認繹達公司該陳報狀有為債權
    讓與之通知，惟其債權所讓與之當事人亦為馬榮仁個人，而
    非被上訴人公司。況且，倘繹達公司與馬榮仁為合夥關係，
    則依民法第682 條之規定，債權人亦不得於合夥清算前，以
    其對任何合夥人之債權與其所負之債務抵銷。
(四)、末查，證人馬榮仁於本院雖證稱：「C 型鋼有9 噸多，當時
    原審第一次開庭時上訴人跟我說抵掉了，我說9 噸多拿什麼
    工程出來抵要證明給我看，後上訴人不能拿出證明。當初說
    要抵銷時我有與上訴人說明，就是當時上訴人進此筆貨款時
    ，我說要用C 型鋼跟他抵」等語，惟復又證述：「（問：本
    次為何只付他部分貨款？）後來有追加，有不足的部分我補
    他即是淡水部分（即系爭貨物運送地）的錢。他的意思是如
    由被上訴人簽的就要由被上訴人付錢，不是與被上訴人簽的
    他不要與我們抵銷」等語，足見上訴人自始並無與被上訴人
    以抵掉C 型鋼退貨差價之金額為系爭貨款之合意存在，是證
    人馬榮仁片面認以C 型鋼折抵貨款，被上訴人已無需支付剩
    餘貨款等語，尚難採信。
(五)、從而，被上訴人主張系爭貨款已與上訴人以另案工程之C 型
    鋼抵銷等語，並無足採。至於馬榮仁個人或與繹達合夥關係
    與上訴人間，倘就C 型鋼貨款或其餘工程款尚未結清部分，
    則自得另行由當事人依約處理，並不因工程款曾經被上訴人
    依馬榮仁之指示為付款後，即成為契約當事人，已如前述，
    附此敘明。
七、綜上所述，兩造間確有成立系爭契約，被上訴人有支付剩餘
    貨款之義務，而被上訴人主張以第三人之C 型鋼債權與上訴
    人抵銷，則屬無據。從而，上訴人依系爭契約之約定，請求
    被上訴人給付108,009 元，及自99年3 月30日（即支付命令
    送達翌日）起至清償日止，按週年利率百分之五計算之法定
    遲延利息，核屬有據，應予准許。原審為上訴人敗訴之判決
    ，尚有未洽。上訴人指摘原判決不當，求予廢棄改判，為有
    理由。爰由本院予以廢棄，改判如主文第2 項所示。
八、兩造其餘之攻擊或防禦方法及未經援用之證據，經本院斟酌
    後，認為均不足以影響本判決之結果，自無逐一詳予論駁之
    必要，併此敘明。
據上論結，本件上訴為有理由，依民事訴訟法第436 條之1第3
項、第450 條、第78條，判決如主文。
中    華    民    國   100    年    7     月    28    日
                  民事第三庭  審判長法  官  張益銘
                                    法  官  毛彥程
                                    法  官  陳筱蓉
上為正本係照原本作成
如對本判決上訴，須於判決送達後二十日內向本院提出上訴狀。
如委任律師提起上訴者，應一併繳納上訴審裁判費。
中    華    民    國   100    年    7     月    28    日
                                    書記官  蔡佩媛